---
title: "Tidytuesday - voos comerciais na Europa"
author: "Ianní Muliterno"
date: 2022-07-26
categories: ["R"]
tags: ["R","Estatística","comunidade"]

---  
```{r, include=FALSE, echo = FALSE}
library(tidyverse)
library(ggplot2)
library(lubridate)
#https://cran.r-project.org/web/packages/gghighlight/vignettes/gghighlight.html
library(gghighlight)


flights <- readr::read_csv('https://raw.githubusercontent.com/rfordatascience/tidytuesday/master/data/2022/2022-07-12/flights.csv')

```

Hello my friend. Passando para compartilhar uma breve curiosidade sobre os dados disponibilizados no tidytuesday. Semana retrasada (12/07) a base foi sobre transporte aéreo comercial, disponibilizado pela eurostat. A base contém dados de chegada e partida de aeronaves desde 2016, contendo os registros feitos por duas fontes : *Network Manager* e *Aiport Operator*.

A primeira curiosidade foi identificar inconsistências entre as duas fontes.
```{r, echo = F, warning=FALSE}
flights %>%
  mutate(diff_arrivals = FLT_ARR_1 - FLT_ARR_IFR_2,
         diff_departures = FLT_DEP_1 - FLT_DEP_IFR_2) %>%
  select(starts_with("diff")) %>%
  pivot_longer(1:2, values_to = "diff",names_to = "arr_or_dept") %>%
  ggplot(aes(y = diff, x = arr_or_dept, fill = arr_or_dept)) +
  geom_violin() +
  #https://ggplot2.tidyverse.org/reference/labs.html
  labs(title = "Diferença em fontes",
       subtitle = "Comparação dos registros advindos do Network Manager e do Airport Operator",
       #colour = "Arrivals and Departures",
       x = "Arr. Dept.",
       y = "Difference",
       caption = "Fonte: Eurocontrol")
```

Em seguida, o objetivo foi entender como o impacto da pandemia vem reverberando nas viagens europeias.

```{r,  echo = FALSE, warning=FALSE}
flights %>%
  filter(YEAR > 2019) %>%
  group_by(YEAR,MONTH_NUM,MONTH_MON) %>%
  summarise(arrivals_1 = sum(FLT_ARR_1, na.rm = T),
            depts_1 = sum(FLT_DEP_1, na.rm = T)) %>%
  arrange(MONTH_NUM,YEAR) %>%
  group_by(MONTH_MON) %>%
  mutate(arr_last_year = 1 - (arrivals_1-lag(arrivals_1))/lag(arrivals_1),
         dept_last_year = 1 - (depts_1 - lag(depts_1))/lag(depts_1),
         ano_mes = ym(paste0(YEAR,"_",MONTH_NUM))) %>%
  drop_na(arr_last_year) %>%
  ggplot(aes(y = arr_last_year, x = ano_mes)) +
  geom_point() +
  gghighlight(arr_last_year > 1, label_key = MONTH_MON) +
  scale_y_continuous(labels = scales::percent,
                     breaks = seq(-1, 2, by = 0.2)) +
  labs(title = "Chegada de voos comerciais na Europa",
       subtitle = "Comparação com mesmo mês do ano anterior",
       #colour = "Arrivals and Departures",
       x = "ano mês",
       y = "Arrivals",
       caption = "Fonte: Eurocontrol")
```

Em comparação com o mesmo mês do ano anterior, é possível observar que o primeiro trimestre de 2021 demonstra o aumento mais expressivo, o que faz sentido visto que [vários países da Europa começaram a primeira onda de vacinações no fim de 2020](https://www.cnnbrasil.com.br/saude/quais-os-paises-que-ja-comecaram-a-vacinacao-contra-a-covid-19/). com as variantes, novas ondas de contagio e novas doses de vacinação, que ocorreram ao longo de 2021, vemos que a "régua abaixa".

Por fim, já que os dados são razoavelmente recentes, vão até maio deste ano, resolvi checar por país a variação de voos em comparação ao mês anterior e foi no mínimo curioso.

```{r, echo = FALSE, warning=FALSE}
flights %>%
  filter(YEAR > 2021) %>%
  group_by(STATE_NAME,MONTH_NUM,MONTH_MON) %>%
  summarise(arrivals_1 = sum(FLT_ARR_1, na.rm = T),
            depts_1 = sum(FLT_DEP_1, na.rm = T)) %>%
  group_by(STATE_NAME) %>%
  slice_max(MONTH_NUM, n=2) %>%
  arrange(STATE_NAME,MONTH_NUM) %>%
  mutate(arr_last_mon = 1 - (arrivals_1-lag(arrivals_1))/lag(arrivals_1),
         dept_last_mon = 1 - (depts_1 - lag(depts_1))/lag(depts_1),
         ano_mes = ym(paste0("2022_",MONTH_NUM))) %>%
  drop_na(arr_last_mon) %>%
  ggplot(aes(y = arr_last_mon, x = STATE_NAME)) +
  geom_bar(stat="identity") +
  gghighlight(arr_last_mon >= 1, label_key = MONTH_MON) +
  scale_y_continuous(labels = scales::percent) +
  labs(title = "Chegada de voos comerciais por país",
       subtitle = "% de mudança entre 04/22 e 05/22 com destaque para >= 100%",
       #colour = "Arrivals and Departures",
       x = "State",
       y = "Arrivals",
       caption = "Fonte: Eurocontrol") +
  theme(axis.text.x = element_text(angle = 45, vjust = 0.5, hjust=1))

```

Ucrânia e Israel com grande aumento de movimentação. A guerra na Ucrânia foi a primeira coisa que me veio a mente como justificativa de aeroportos tão agitados, achei este um motivo fair enough e resolvi pesquisar um pouco sobre Israel.

Descobri que desde de janeiro o país está trabalhando para diminuir restrições. A primeira ação foi [Admitir estrangeiros provavelmente imunes](https://www.cnnbrasil.com.br/internacional/israel-reduz-restricao-a-viajantes-mesmo-com-aumento-de-casos-da-omicron/). [Em maio deixaram de pedir PCR](https://www.travel3.com.br/acontece-no-turismo/turismo-de-israel/), porém foi só no fim do mês então dificilmente teve impacto nesse gráfico. Pesquisando um pouco mais encontrei informações sobre a força do turismo religioso em Israel e como as cidades lotam nos feriados religiosos. Alguns deles acontecem segundo o calendário judaico e o dia da independência deles foi o evento que encontrei relacionado ao fim de abril e inicio de maio. Ainda assim, uma investigação maior seria interessante, visto que o calendário judaico tem mais variações que o nosso. [Vide a boa e velha wikipedia](https://pt.wikipedia.org/wiki/Calend%C3%A1rio_judaico). 

Isso é tudo, apenas uma passada rápida para falar que quem é vivo sempre aparece e que o final dos meus 50 centavos sobre o andar do bêbado estão vindo aí.

Salut.
